【裁判字號】    95,判,772
【裁判日期】    950525
【裁判案由】    農業發展條例
【裁判全文】
最  高  行  政  法  院  判  決
                                     95年度判字第00772號
上  訴  人  乙○○
訴訟代理人  林家祺律師
            李兆環律師
被 上訴 人  臺北縣政府
代  表  人  甲○○
上列當事人間因農業發展條例事件，上訴人對於中華民國93年11
月10日臺北高等行政法院92年度訴字第4884號判決，提起上訴，
本院判決如下：
    主  文
上訴駁回。
上訴審訴訟費用由上訴人負擔。
    理  由
一、上訴人於原審起訴主張：上訴人就其所有坐落於臺北縣樹林
    市○○段39（重測後為大安段370）、40（重測後為大安段
    371）、51（重測後為大安段430）地號土地申請核發農業用
    地作農業使用證明書，經被上訴人於民國92年3月11日以北
    府農務字第0920200791號函否准所請。系爭土地原為農業用
    地，雖經都市計畫變更為工業區○○○街廓之計畫道路部分
    尚未開闢完成，且隔有他人土地無從通達至已開闢完成道路
    部分，應非屬公共設施完竣地區，且都市計畫既未表明道路
    系統，自屬依法應完成之細部計畫尚未完成情形，而臺北縣
    政府稅捐稽徵處亦認系爭土地自86年起已作農業使用，經複
    查結果不屬公共設施完竣地區，應自91年起恢復課徵田賦，
    故遺產稅所認定之「農業用地」應與課徵田賦或地價稅時所
    認定之「農業用地」一致，原處分已違反平等原則。又農業
    發展條例施行細則第2條第2項之內容已牴觸農業發展條例第
    38條第1項規定，增加對於人民免納稅捐之限制，實已違反
    憲法第19條租稅法律主義。請判決撤銷訴願決定及原處分，
    並命被上訴人就系爭土地作成准許核發農用證明予上訴人之
    行政處分等語。
二、被上訴人則以：查系爭土地屬樹林三多里地區都市計畫內土
    地，其土地使用分區為「工業區」，因計畫圖中並未規定應
    另行擬定細部計畫，是未符農業發展條例施行細則第2條第2
    項之規定，非屬農業用地作農業使用證明核發所規定之農業
    用地範圍等語，資為答辯。
三、原審斟酌全辯論意旨及調查證據結果，以：（一）查系爭土
    地依68年4月19日發布實施之樹林鎮（三多里地區）都市計
    畫書圖，劃定為「工業區」，於87年3月發布實施之變更樹
    林（三多里地區）都市計畫（第二次通盤檢討）圖，系爭土
    地仍為工業區內土地，其土地使用分區為「乙種工業區」，
    有68年4月19日及87年3月都市計畫書圖、臺北縣樹林市公所
    簡便行文表附卷可稽。系爭土地於87年3月樹林（三多里地
    區）都市計畫（第二次通盤檢討）發布實施前為「工業區」
    ，發布實施後仍為「工業區」（乙種工業區），已與農業發
    展條例施行細則第2條第2項所稱「農業用地經依法律變更編
    定為非農業用地」之規定不符；且因上開都市計畫書圖並未
    規定須另行擬定細部計畫，故系爭土地亦無「因細部計畫未
    完成法定程序，導致無法依變更後之用途使用」之情形，非
    屬農業發展條例施行細則第2條第2項所稱「前項農業用地經
    依法律變更編定為非農業用地，依法應完成之細部計畫尚未
    完成」之土地。故縱系爭土地確如上訴人所稱種植果樹，作
    農業使用，亦不合核發農業用地作農業使用證明之要件。（
    二）次查袋地之形成與有無發布主要計畫或細部計畫無關，
    且依都市計畫法第17條之規定，並非細部計畫未發布即一律
    禁止、限制建築，即如符合都市計畫法第17條規定之「．．
    ．未發布細部計畫地區，應限制其建築使用及變更地形。但
    主要計畫發布已逾二年以上，而能確定建築線或主要公共設
    施已照主要計畫興建完成者，得依有關建築法令之規定，由
    主管建築機關指定建築線，核發建築執照。」及符合相關建
    築法令，仍得申請建築；何況系爭土地並無依都市計畫法限
    制建築或不能建築等情事。（三）況依都市計畫書圖如前所
    述，並無須擬定細部計畫，此亦有內政部91年1月31日台內
    營字第0910002592號函可參。再者，核發農業用地作農業使
    用證明之要件亦與得否申請建築執照無涉。（四）又農業用
    地作農業使用證明書係依據農業發展條例第3條第10款、第
    39條第3項及農業發展條例施行細則第2條第2項明定之農業
    用地範圍核發，已如前述，與上訴人主張系爭土地經臺北縣
    政府稅捐稽徵處認定係屬實質作農業使用，應課徵田賦，因
    法源不同、要件不同，自無從比附援引據以核發農業用地作
    農業使用證明，此部分上訴人之主張，亦不足採。（五）另
    揆諸農業發展條例第38條第1項及39條第2項規定，申請賦稅
    優惠之要件，須為1.作農業使用之農業用地，2.檢具農業用
    地作農業使用證明。而農業發展條例施行細則第2條第2項規
    定之要件，則應具備下列四項：1.農業用地經依法律變更編
    定為非農業用地，2.在依法應完成之細部計畫尚未完成前，
    3.無法依變更後之用地使用，4.經上開法律主管機關認定仍
    應依原來農業用地使用分區別或用地別管制使用者。亦即，
    對於農業用地依法律變更編定為非農業用地，但仍作農業使
    用者，規定在如何情形下仍得不課徵土地增值稅或免徵遺產
    稅、贈與稅或田賦。是農業發展條例施行細則第2條第2項規
    定，係對於母法農業發展條例第38條等有關作農業使用之農
    業用地賦稅優惠規定，為技術性、細節性之補充規定，經核
    並未悖於母法或增加母法所無之限制，或違反法律保留原則
    ，因將訴願決定及原處分予以維持，駁回上訴人之訴，茲為
    其判決之論據。
四、上訴論旨復執前詞，並以（一）根據司法院釋字第566號解
    釋，向來為「農業用地之土地」，於繼承事實發生前，經依
    法變更編定為「非農業用地」，惟「實質上仍可合法繼續為
    從來之農業使用』者，仍可享有免徵遺產稅之賦稅優惠。復
    參行政院財政部91年6月24日台財稅字第0910453792號函說
    明5及行政院農業委員會91年7月5日農企字第0910135652號
    函所明示，雖主要計畫「再經一次以上」檢討修正，惟如因
    細部計畫自始未完成法定程序，而無法按變更後用途使用，
    實質上維持從來之農用者，亦可免徵遺產稅，均以實質審查
    方式判定是否為農業用地。惟系爭施行細則第2條第2項就農
    業用地經依法律變更編定為非農業用地時，除實質上仍可合
    法繼續為從來之農業使用外，竟逕行加列「在依法應完成之
    細部計畫尚未完成」、「無法依變更後之用地作用」、「經
    上開法律主管機關認定仍應依原來農業用地使用分區別或用
    地別管制使用」等「法律所無之要件」，不當限縮租稅法律
    主義下可免徵遺產稅之適用範圍，明顯增加母法所定人民減
    免租稅之限制，有違法律保留原則及租稅法定原則至明。（
    二）按同樣之租稅領域事件，行政機關於課徵田賦或地價稅
    時所認定之「農業用地」應與「遺產稅」免徵與否所認定之
    「農業用地」一致，以符合「相同事件為相同處理」之要求
    ，同時保障人民對行政行為之信賴與期待。本案系爭土地既
    依稅捐機關認為因仍「實際作農業使用」而「應」課以田賦
    在先，嗣於遺產稅計算時卻改以認定為「非農業用地」而不
    得免徵遺產稅，二者除形式上之「法源不同、要件不同」外
    ，並無任何實質正當理由可資作為上述差別待遇之合理依據
    。況農業發展條例施行細則第2條第2項有違法律保留原則，
    實不應予以援用，原審就此未詳加深究，遽以「法源不同、
    要件不同」等語，為不利上訴人之認定，實悖於平等原則之
    適用而違背法令。（三）查系爭土地於68年間發布實施都市
    計畫書圖前，係屬農業用地。倘認農業發展條例施行細則第
    2條第2項未違法律保留原則，而有適用餘地者，原審法院就
    此規定，即應依法為正確之解釋，並據以為裁判基礎。然系
    爭農業土地先後於68年、87年間，二次經都市計畫變更為工
    業區及乙種工業區，且因細部計畫自始未完成法定程序而無
    法按變更後用途使用，已合於該行政函釋所列要件，而有農
    業發展條例施行細則第2條第2項之適用，並可據以為有利上
    訴人之認定。原審判決就此有利上訴人之重要攻擊防禦方法
    棄置不論，亦未說明不採之理由，即逕為不利上訴人之論斷
    ，已屬判決理由不備之違背法令。（四）按都市計畫法第7
    條第1、2款規定，主要計畫乃為擬定細部計畫之準則，細部
    計畫則係實施都市計畫之依據。同法第17條亦明文規定：「
    （第1項）第15條第1項第9款所定實施進度，應就其計畫地
    區範圍預計之發展趨勢地方財力，訂立分區發展優先次序。
    第一期發展地區應於主要計畫發布實施後，最多二年內完成
    細部計畫，並於細部計畫發布後，最多五年內完成公共設施
    。其他地區應於第一期發展地區開始進行後，次第訂定細部
    計畫建設之。（第2項）未發布細部計畫地區，應限制其建
    築使用及變更地形。但主要計畫發布已逾二年以上，而能確
    定建築或主要公共設施已照主要計畫興建完成者，得依有關
    建築法令之規定，由主管建築機關指定建築線，核發建築執
    照」，故計畫地區雖訂有分區發展優先次序，惟就第一期發
    展地區及其他地區，「均應」依法訂定細部計畫並建設之。
    同條第2項則就「尚未」發布細部計畫地區有無限制其建築
    使用及變更地形之情形加以規範。實施都市計畫之主管機關
    就其計畫地區範圍內之各分區，實有訂立、發布、施行細部
    計畫之法定義務，且就尚未發布細部計畫地區，原則應依法
    限制其建築使用及變更地形。是以原審判決理由僅依「上開
    都市計畫書圖並未規定需另行擬定細部計畫」，即逕認主管
    機關無擬定細部計畫義務，進而推演出「系爭土地亦無因細
    部計畫為完成法定程序，導致無法依變更後之用途使用之情
    形」之荒謬結論，其論證過程更有倒因為果之理由矛盾。（
    五）原審判決以「系爭土地因同街廓之計畫道路部分尚未開
    闢完成，且隔有他人土地無從通達至以開闢完成道路部分，
    屬非公共設施完竣地區，即有『袋地』之情形，『為兩造所
    不爭』．．．即如符合都市計畫法第17條規定之『但主要計
    畫發布已逾二年以上，而能確定建築或主要公共設施已照主
    要計畫興建完成者，得依有關建築法令之規定，由主管建築
    機關指定建築線，核發建築執照』及符合相關建築法令，仍
    得申請建築．．．」，據以認定系爭土地並無依都市計畫法
    限制建築或不能建築等情事，實有不適用建築法第48條之違
    背法令云云，訴請廢棄原判決，撤銷訴願決定及原處分等語
    。
五、本院查：按農業發展條例第2條規定：「本條例所稱主管機
    關︰在中央為行政院農業委員會；在直轄市為直轄市政府；
    在縣（市）為縣（市）政府。」，第3條第10款規定：「本
    條例用辭定義如下：．．．一○、農業用地：指非都市土地
    或都市土地農業區、保護區範圍內，依法供下列使用之土地
    ：(一)供農作、森林、養殖、畜牧及保育使用者。(二)供與農業
    經營不可分離之農舍、畜禽舍、倉儲設備、曬場、集貨場、
    農路、灌溉、排水及其他農用之土地。(三)農民團體與合作農
    場所有直接供農業使用之倉庫、冷凍（藏）庫、農機中心、
    蠶種製造（繁殖）場、集貨場、檢驗場等用地。」，同法第
    39條第2項、第3項規定：「（第二項）依前二條規定申請不
    課徵土地增值稅或免徵遺產稅、贈與稅、田賦者，應檢具農
    業用地作農業使用證明書，向該管稅捐稽徵機關辦理。（第
    三項）農業用地作農業使用之認定標準、前二項之農業用地
    作農業使用證明書或耕地符合土地使用管制規定證明書之申
    請、核發程序及其他應遵行事項之辦法，由中央主管機關會
    商有關機關定之。」，同法第76條規定：「本條例施行細則
    ，由中央主管機關定之。」次按農業發展條例施行細則第1
    條規定：「本細則依農業發展條例．．．第七十六條規定訂
    定之。」，第2條規定：「（第一項）本條例第三條第一項
    第十款所稱依法供該款第一目至第三目使用之農業用地，其
    法律依據及範圍如下：一、本條例第三條第一項第十一款所
    稱之耕地。二、依區域計畫法劃定為各種使用分區內編定之
    林業用地、養殖用地、水利用地、生態保護用地、國土保安
    用地及供農路使用之道地目土地，或上開分區內暫未依法編
    定用地別之土地。三、依區域計畫法劃定為特定農業區、一
    般農業區、山坡地保育區、森林區以外之分區內所編定之農
    牧用地或暫未依法編定之田、旱地目之土地。四、依都市計
    畫法劃定為農業區、保護區內之土地。五、依國家公園法劃
    定為國家公園區內按各分區別及使用性質，經國家公園管理
    處會同有關機關認定合於前三款規定之土地。（第二項）前
    項農業用地經依法律變更編定為非農業用地，在依法應完成
    之細部計畫尚未完成，無法依變更後之用地使用，經上開法
    律主管機關認定仍應依原來農業用地使用分區別或用地別管
    制使用者，得適用本條例第三十七條第一項、第三十八條第
    一項或第二項規定，不課徵土地增值稅或免徵遺產稅、贈與
    稅或田賦。」又按申請時（即八十九年七月二十六日修正公
    布者）農業用地作農業使用認定及核發證明辦法第1條規定
    ：「本辦法依農業發展條例．．．第三條第二項及第三十九
    條規定訂定之。」，第2條規定：「本辦法所稱農業用地之
    範圍，係指本條例施行細則第二條第一項所定之農業用地。
    」準此，符合農業發展條例施行細則第2條第2項規定之要件
    ，其應具備下列四項：(一)農業用地經依法律變更編定為非農
    業用地，(二)在依法應完成之細部計畫尚未完成前，(三)無法依
    變更後之用地使用，(四)經上開法律主管機關認定仍應依原來
    農業用地使用分區別或用地別管制使用者。經查：(一)司法院
    釋字第566號解釋，旨在闡明家庭農場之「農業用地」，縱
    經編定為非農業使用之土地，除不得供其他用途之使用外，
    依土地法第83條規定，土地於所定之使用期限前，仍得繼續
    為從來之使用；故對於向來作為家庭農場之農業用地，因繼
    承開始前或贈與事實發生前，依法編定為非農業使用之土地
    ，而於被繼承人死亡或贈與事實發生後，於其所定使用期限
    前，仍可繼續為從來之農業使用者，亦得適用89年修正前農
    業發展條例第31條規定免徵遺產稅或贈與稅，不受73年9月7
    日修正發布之同條例施行細則第21條後段關於「家庭農場之
    農業用地，不包括繼承或贈與時已依法編定非農業使用者在
    內」之限制。是以，農業用地經變更使用為非農用者，僅於
    所定使用猶豫期限內，仍繼續為從來之使用者，得免徵遺產
    或贈與稅。至農業用地經編定為非農業用地，如已可供其他
    用途之使用，竟仍作農業使用，即非合法供農用，自無該解
    釋之適用。而農業發展條例施行細則第2條第2項規定，則對
    農業用地經依法律變更編定為非農業用地，於依法應完成之
    細部計畫尚未完成，而無法依變更後之用地使用者，例外不
    課徵土地增值稅或免徵遺產稅、贈與稅或田賦。自無不當限
    制租稅法律主義下免徵遺產稅之適用範圍及增加法律所無之
    限制。上訴意旨稱該條項規定違反法律保留原則，顯有誤會
    。(二)而原審判決亦已敘明本件上訴人所申請之農業用地作農
    業使用證明書乃係依據農業發展條例第3條第10款、第39條
    第3項及農業發展條例施行細則第2條第2項明定之農業用地
    範圍為按實核發，與上訴人主張系爭土地經臺北縣政府稅捐
    稽徵處認定係屬實質作農業使用，應課徵田賦，因法源不同
    、要件不同，自無從比附援引據以核發農業用地作農業使用
    證明，從而此部分上訴人主張本件有違平等原則，亦不足採
    。(三)再查系爭土地於68年間發布實施都市計畫書圖前，係屬
    農業用地。原審以系爭土地依68年4月19日發布實施之樹林
    鎮（三多里地區）都市計畫書圖，劃定為「工業區」，於87
    年3月發布實施之變更樹林（三多里地區）都市計畫（第二
    次通盤檢討）圖，系爭土地仍為工業區內土地，其土地使用
    分區為「乙種工業區」，有68年4月19日及87年3月都市計畫
    書圖、臺北縣樹林市公所簡便行文表附卷可稽。系爭土地於
    87年3月樹林（三多里地區）都市計畫（第二次通盤檢討）
    發布實施前為「工業區」，發布實施後仍為「工業區」（乙
    種工業區），已與農業發展條例施行細則第2條第2項所稱「
    農業用地經依法律變更編定為非農業用地」之規定不符，固
    有未洽，惟查本件原審判決復已說明系爭土地依都市計畫書
    圖並未規定須另行擬定細部計畫，且依都市計畫法第17條之
    規定，並非細部計畫未發布即一律禁止、限制建築，即如符
    合都市計畫法第17條第2項規定之「．．．未發布細部計畫
    地區，應限制其建築使用及變更地形。但主要計畫發布已逾
    二年以上，而能確定建築線或主要公共設施已照主要計畫興
    建完成者，得依有關建築法令之規定，由主管建築機關指定
    建築線，核發建築執照。」及符合相關建築法令，仍得申請
    建築；何況系爭土地並無依都市計畫法限制建築或不能建築
    等情事。從而足徵系爭土地並無待俟細部計畫，即可為本件
    都市計畫書圖中劃定為工業區之使用，因而系爭土地即無「
    因細部計畫未完成法定程序，導致無法依變更後之用途使用
    」之情形，非屬農業發展條例施行細則第2條第2項所稱「前
    項農業用地經依法律變更編定為非農業用地，依法應完成之
    細部計畫尚未完成」之土地。從而，揆諸首揭說明，亦不合
    核發農業用地作農業使用證明之要件。經核自無違誤。綜上
    所述，原判決因將原決定及原處分均予維持，駁回上訴人之
    訴，核無違誤。上訴論旨，仍執前詞，指摘原判決違誤，求
    予廢棄，難認有理由，應予駁回。至上訴人倘認本件依法應
    發布細部計畫以促進土地利用自亦可依都市計畫法第24條之
    規定請求被上訴人擬定細部計畫，附此敘明。
據上論結，本件上訴為無理由，爰依行政訴訟法第255條第1項、
第98條第3項前段，判決如主文。
中    華    民    國    95    年    5     月    25    日
                  第五庭審判長法  官  蔡  進  田
                              法  官  梁  松  雄
                              法  官  吳  明  鴻
                              法  官  林  茂  權
                              法  官  鄭  小  康
以  上  正  本  證  明  與  原  本  無  異
中    華    民    國    95    年    5     月    25    日
                              書記官  郭  育  玎


司法院資訊處製作；財團法人民間司法改革基金會備份。
